【裁判字號】    97,重國,28
【裁判日期】    980527
【裁判案由】    國家賠償
【裁判全文】
臺灣臺北地方法院民事判決              97年度重國字第28號
原      告  戊○○
被      告  臺北市政府
法定代理人  丁○○
被      告  臺北市政府捷運工程局北區工程處
法定代理人  丙○○
上二人共同
訴訟代理人  陳彥任律師
            洪宗賢律師
被      告  日商鹿島營造股份有限公司台灣分公司
法定代理人  甲○○○
被      告  榮民工程股份有限公司
法定代理人  己○○
被      告  皇昌營造股份有限公司
法定代理人  乙○○
上三人共同
訴訟代理人  黃鈺華律師
複  代理人  陳俊銘律師
上當事人間請求國家賠償事件，本院於民國98年5 月12日言詞辯
論終結，判決如下：
    主  文
原告之訴駁回。
訴訟費用由原告負擔。
    事  實  及  理  由
一、按訴狀送達後，原告不得將原訴變更或追加他訴，但擴張或
    減縮應受判決事項之聲明者，不在此限，民事訴訟法第255
    條第1 項第3 款定有明文。本件原告起訴聲明：「被告應連
    帶給付原告新台幣（下同）6,874,168 元，及自民國93年9
    月9 日起至宣判日止，按年息百分之5 計算之利息」。嗣於
    審理中擴張聲明為：「被告應連帶給付原告11,456,191元，
    及自93年9 月9 日起至宣判日止，按年息百分之5 計算之利
    息」。核屬擴張應受判決事項之聲明。揆諸前開說明，自屬
    合法，應予准許。
二、原告主張：被告日商鹿島營造股份有限公司台灣分公司、榮
    民工程股份有限公司、皇昌營造股份有限公司（下合稱系爭
    承包商）向被告臺北市政府捷運工程局北區工程處（下稱北
    市府工程處）承攬台北都會區大眾捷運系統新莊線CK570C區
    段標工程（下稱系爭工程）。嗣93年8 月25日艾利颱風來襲
    ，系爭工程同安抽水站附近，因重力閘門箱涵之臨時封水牆
    （下稱系爭設施）倒塌，致淡水河之外水入侵，造成台北縣
    三重市淹水嚴重（下稱系爭事故），原告接觸污水因而感染
    蜂窩性組織炎，終致左腳膝下截肢。被告臺北市政府（下稱
    北市府）、北市府工程處為系爭設施設置、管理機關，其設
    置、管理有欠缺，致原告受有前開損害，自應負擔國家賠償
    責任。又系爭承包商係受委託行使公權力之團體，彼等於執
    行職務行使公權力，致原告受有前開損害，亦應負擔國家賠
    償責任。原告所受損害，包括住院醫療費用25,120元，購買
    器材費用156,200 元，看護費用3,548,331 元、雇用外勞居
    住、伙食費用1,610,580 元、養膳費用5,115,960 元、精神
    上損失1,000,000 元，總計得請求之金額11,456,191元。爰
    依國家賠償法（下稱國賠法）、侵權行為法律關係。聲明：
    被告應連帶給付原告11,456,191元，及自93年9 月9 日起至
    宣判日止，按年息百分之5 計算之利息。
三、被告北市府、北市府工程處則以：系爭事故發生於93年8 月
    25日，原告迄至97年7 月21日始提起本件訴訟，已逾2 年時
    效，彼等自得拒絕給付；北市府並非系爭設施設置、管理機
    關；系爭設施尚未啟用，並非國賠法第3 條所稱之公有公共
    設施；系爭事故為系爭承包商未按圖施作封水牆所致，北市
    府工程處並無故意或過失；系爭事故應由系爭承包商負責，
    業經臺灣高等法院95年度重上字第346 號判決在案；北市府
    並未參與系爭工程發包或施工，自無侵權行為可言；原告所
    受損害與系爭事故間並無因果關係等語；系爭承包商則以：
    原告請求損害賠償，已逾2 年之時效；系爭承包商並非行政
    機關，亦非受委託行使公權力之團體；原告無法證明所受損
    害與系爭事故間具有相當因果關係；原告就其所受損害，亦
    有過失，主張過失相抵等語，資為抗辯。聲明：原告之訴駁
    回。
四、按公有公共設施因設置或管理有欠缺，致人民生命、身體或
    財產受損害者，國家應負損害賠償責任，國家賠償法第3 條
    第1 項固定有明文。惟所謂公共設施之設置有欠缺，係指公
    共設施建造之初，即存有瑕疵而言；管理有欠缺者，係指公
    共設施建造後未妥善保管，怠為修護致該物發生瑕疵而言。
    又人民依上開規定請求國家賠償時，尚須人民之生命、身體
    或財產所受之損害，與公有公共設施之設置或管理之欠缺，
    具有相當因果關係，始足當之。亦即在公有公共設施因設置
    或管理有欠缺之情況下，依客觀之觀察，通常會發生損害者
    ，即為有因果關係，如必不生該等損害或通常亦不生該等損
    害者，則不具有因果關係。最高法院著有95年台上字第923
    號判決要旨可供參照。次按所謂之相當因果關係，係指依經
    驗法則，綜合行為當時所存在之一切事實，為客觀之事後審
    查，在一般情形上，有此環境、有此行為之同一條件，足以
    發生同一之結果者，該條件即為發生結果之相當條件，其行
    為與結果為有相當之因果關係。反之，若在一般情形上，有
    此同一條件存在，依客觀之審查，不必皆發生此結果，該條
    件與結果尚非相當，而僅屬偶發之事實，其行為與結果間即
    難認為有相當因果關係。最高法院著有48年台上字第481 號
    判例要旨、96年台上字第2032號判決要旨可供參照。
五、本件原告主張感染蜂窩性組織炎，終致左腳膝下截肢係因系
    爭事故所致，固提出臺北市立和平醫院診斷證明書、臺北縣
    政府消防局函文、房東及當地里長證明為證，惟為被告所否
    認。經查，上開診斷證明書充其量僅能證明原告感染蜂窩性
    組織炎，終致左腳膝下截肢乙情，尚無法因此證明與系爭事
    故間具有相當因果關係。次查，上開消防局函文亦僅能證明
    消防局於系爭事故發生翌（26）日曾派員救護，亦無法證明
    原告上開損害與系爭事故間之關連。況參酌該函文所附之救
    護紀錄表所示，救護當日為空跑並不需要救護等情，亦徵原
    告主張因系爭事故致受上開損害乙節，是否屬實，非無可議
    。再查，上開房東及里長之證明書，亦僅能分別證明原告係
    於93年8月27日經房東通報119後送至醫院就診，及原告家境
    清寒等節，均無法證明上開損害與系爭事故間具有因果關係
    。此外，原告復未提出其他證據資料證明上開損害與系爭事
    故間具有因果關係之事實，則依舉證責任分配法則，本院自
    無從為有利於原告之認定。從而，原告所受前開損害與系爭
    事故間既無相當因果關係，則其請求北市府、北市府捷運工
    程處負擔損害賠償責任，即屬無據，無法採認。
六、又按公務員於執行職務行使公權力時，因故意或過失不法侵
    害人民自由或權利者，國家應負損害賠償責任。又受委託行
    使公權力之團體，其執行職務之人於行使公權力時，視同委
    託機關之公務員。受委託行使公權力之個人，於執行職務行
    使公權力時亦同。國家賠償法第2 條第2 項前段、第4 條第
    1 項分別定有明文。準此，構成國家賠償責任之要件，需「
    公務員或擬制公務員執行職務行使公權力」。又所謂行使公
    權力，係指公務員居於國家機關之地位，行使統治權作用之
    行為而言。並包括運用命令及強制等手段干預人民自由及權
    利之行為，以及提供給付、服務、救濟、照顧等方法，增進
    公共及社會成員之利益，以達成國家任務之行為。如國家機
    關立於私法主體之地位，從事一般行政之輔助行為，如購置
    行政業務所需之物品或處理行政業務相關之物品，自與公權
    力之行使有間，不生國家賠償適用之問題。最高法院著有80
    年度台上字第525號判決要旨可資參照。
七、復查，系爭承包商向北市府工程處承攬系爭工程，其性質並
    非行使公權力之行為。則原告主張彼等係受委託行使公權力
    之團體云云，即屬誤會，不可採信。又縱認系爭承包商係受
    委託行使公權力之團體，惟原告並無法舉證證明所受損害與
    系爭事故間具有相當因果關係之事實，已如前述，則原告主
    張系爭承包商應負擔損害賠償責任乙節，亦屬無據，無足採
    憑。
八、綜上所述，原告基於國賠法、侵權行為法律關係，訴請被告
    連帶給付11,456,191元，及自93年9 月9 日起至宣判日止，
    按年息百分之5 計算之利息，為無理由，應予駁回。
九、本件事證已臻明確，兩造其餘之攻擊防禦方法及所提之證據
    ，經審酌後認均無礙判決之結果，爰不予一一論述。
十、據上結論：本件原告之訴，為無理由，依民事訴訟法第78條
    ，判決如主文。
中    華    民    國    98    年    5     月    27    日
                  民事第二庭    法  官  黃呈熹
以上正本係照原本作成。
如對本判決上訴，須於判決送達後二十日內向本院提出上訴狀。
中    華    民    國    98    年    5     月    27    日
                                書記官  傅美蓮


司法院資訊處製作；財團法人民間司法改革基金會備份。
